【裁判字號】    89,自,15
【裁判日期】    890630
【裁判案由】    詐欺等
【裁判全文】
臺灣基隆地方法院刑事判決                            八十九年度自字第十五號
    自  訴  人  丁○○
    被      告  甲○○
右列被告因詐欺等案件，經自訴人提起自訴，本院判決如左：
    主  文
甲○○無罪。
    理  由
一、自訴意旨略以：被告甲○○於民國（下同）八十六年六月二十五日參加自訴人與
    妻子乙○○共同擔任會首、每會新台幣（下同）二萬元之互助會，被告除以自己
    名義參加一會外，另向自訴人妻子乙○○詐稱詹石輝、丙○○二人亦要參加，自
    訴人夫妻因不認識詹石輝、丙○○二人，要求先與該二人見面認識，被告則推稱
    時間無法安排，嗣因被告表示詹石輝、丙○○二人之會款由伊負責繳納，自訴人
    始同意讓詹石輝、丙○○二人參加。詎被告於八十六年七月二十五日以自己名義
    得標取得會款五十三萬元，另於八十六年十一月二十五日以丙○○名義得標取得
    會款五十五萬元後，會款僅繳納至八十七年八月二十五日止，自八十七年九月份
    起即未再續繳會款，自訴人向丙○○催收會款時才發現丙○○並未表示要參加本
    會，被告顯係冒用詹石輝、丙○○名義參加互助會及標會，涉犯刑法第二百十條
    偽造私文書罪嫌及同法第三百三十九條第一項詐欺取財罪嫌云云。
二、按犯罪事實應依證據認定之，無證據不得推定其犯罪事實；又不能證明被告犯罪
    者，應諭知無罪之判決，刑事訴訟法第一百五十四條、第三百零一條第一項分別
    定有明文。次按刑法上之詐欺罪，須行為人主觀上有為自己或第三人不法所有之
    意圖，客觀上有施用詐術之行為，始足成立；又刑法上之偽造文書罪，係以行為
    人未經他人同意或授權，擅自冒用他人名義製作文書為構成要件，合先敘明。
三、本件自訴人認被告甲○○涉犯刑法第二百十條偽造私文書罪嫌及同法第三百三十
    九條第一項之詐欺取財罪嫌，無非以被告冒用詹石輝、丙○○名義參加互助會，
    並已以丙○○名義冒標一會，會款僅繳納至八十七年八月二十五日止，自八十七
    年九月份起即未再續繳會款為主要依據。訊據被告甲○○堅決否認有偽造文書及
    詐欺取財犯行，並辯稱詹石輝本人確有參加互助會，而伊本來要參加二會，但會
    首乙○○表示不能用同一人名義參加二會，伊與乙○○商量結果，才決定以二人
    均認識的丙○○名義參加一會，並約定該會實際上由伊負責繳納會款，與丙○○
    無涉，伊雖以丙○○名義得標，但投標之際伊並未偽造標單，且伊均以自己名義
    簽發本票予會首，並未偽造任何丙○○名義之文書，嗣因伊遭他人倒債拖累才無
    法續繳會款，伊於參加互助會之初並無詐欺故意，否則伊不用多繳會款至八十七
    年九月份等語。
四、經查：
    (一)會員詹石輝確曾透過被告參加本件互助會之事實，業據證人詹石輝到庭證述明
      確（詳見本院八十九年五月二十二日審判筆錄），是被告向自訴人表示詹石輝
      要參加一會確屬真實，此部份並未涉犯偽造文書或詐欺取財罪嫌。
    (二)被告當庭自認其以丙○○名義參加本會之前，並未事先徵得丙○○同意，此節
      亦經證人丙○○到庭證述明確（詳見本院八十九年四月六日訊問筆錄）。被告
      另辯稱會首乙○○亦知悉上情，並同意讓伊以丙○○名義參加一會云云，雖為
      證人乙○○所否認，惟證人乙○○亦到庭具結證稱：伊於被告參加互助會之初
      ，即與被告約定若丙○○、詹石輝所參加之二會未繳會款，要由被告負責繳納
      ，伊不會另向丙○○或詹石輝催討等語（詳見本院八十九年六月十九日訊問筆
      錄），且被告於八十六年十一月二十五日冒用丙○○名義標得五十五萬元會款
      後，係以自己「甲○○」名義按月簽發面額二萬元之本票交予會首收受，有自
      訴人所提出之本票影本十八紙在卷可稽，顯見本件互助會會首係評估被告之經
      濟能力而應允讓「丙○○」參加本會，雙方並約定由被告負責繳納該會會款，
      實質上形同被告另以丙○○名義再參加一會。雖被告未事先徵得丙○○同意即
      擅自冒用丙○○名義參加本會一節顯有可議，然被告於冒名參加互助會之初既
      已與會首乙○○約定該會會款均由伊負責繳納，與丙○○無涉，並實際簽發自
      己名義之本票以示負責，未將繳納會款責任推拖給不知情之丙○○，即難認被
      告於冒用丙○○名義參加互助會之初有為自己不法所有之意圖。
    (三)另被告雖於八十六年十一月二十五日標得丙○○名義之互助會，惟其於投標之
      際係委由姪女王麗華到場，並於標單上填寫「五千元，余」等資料，此節業經
      證人乙○○到庭證述明確（詳見本院八十九年四月二十四日訊問筆錄），是被
      告於投標之際既未偽造丙○○之名義製作任何文書，所為尚核與刑法偽造文書
      罪之構成要件有間。
    (四)被告辯稱伊因遭他人倒債拖累而無法續繳會款一節，業據被告提出本院八十九
      年度票字第八號本票裁定一份，用以證明債務人陳林理自八十六年十二月三十
      日起積欠其票款一百八十萬元未還（本票到期日均為八十六年十二月三十日）
      ，另提出本院八十九年度促字第五一號支付命令一份，用以證明債務人吳麗雲
      尚積欠其債款七十萬元未還，查被告自八十六年十二月三十日起遭債務人陳林
      理積欠票款一百八十萬元未還後，猶能勉力籌款繳納本件互助會款至八十七年
      八月二十五日止，足徵其於參加本件互助會之初並無為自己不法所有之意圖，
      否則被告於八十六年七月二十五日及八十六年十一月二十五日標得會款後，大
      可一走了之，無庸再續繳會款達一年之久，被告辯稱因遭他人欠債拖累而無能
      力續繳會款一節，尚堪採信。
    此外，本件復查無其他積極證據足證被告曾冒用他人名義製作文書或其於參加互
    助會之初主觀上即有為自己或第三人不法所有之意圖，自不得單憑被告日後經濟
    狀況惡化，無法按時繳納會款一節，即遽斷被告於參加互助會之初有偽造文書或
    詐欺取財之犯行。本件純係民事債務不履行糾紛，尚與偽造文書或詐欺罪之構成
    要件有間。被告犯罪既屬不能證明，依法應諭知無罪之判決。另自訴人就被告積
    欠之會款應另循民事途徑求償，併此敘明。
據上論斷，應依刑事訴訟法第三百四十三條、第三百零一條第一項，判決如主文。
中      華      民      國    八十九    年      六      月     三十     日
                                    臺灣基隆地方法院刑事第二庭
                                        法  官  蔡佳玲
右正本證明與原本無異。
如不服本判決，應於判決送達後十日內向本院提出上訴狀( 應附繕本 )，上訴於臺灣
高等法院。
                                        書記官  林家興
中      華      民      國    八十九    年      六      月     三十     日


司法院資訊處製作；財團法人民間司法改革基金會備份。
